【裁判字號】    99,訴,163
【裁判日期】    991216
【裁判案由】    誣告
【裁判全文】
臺灣臺北地方法院刑事判決               99年度訴字第163號
公  訴  人  臺灣臺北地方法院檢察署檢察官
被      告  顏水利
指定辯護人  本院公設辯護人  曾德榮
上列被告因誣告案件，經檢察官提起公訴（98年度偵字第28707
號），本院判決如下：
    主  文
顏水利意圖他人受刑事處分，向該管公務員誣告，處有期徒刑壹
月，緩刑貳年。
    事  實
一、顏水利為中度智能障礙者，領有中華民國身心障礙手冊，其
    辨識行為違法及依其辨識而行為之能力均顯著減低，為精神
    耗弱之人。其明知王祥欣於民國98年5月25日12時30分許，
    至其原位於臺北市○○區○○路168巷2弄50號3樓之2住處，
    並未竊取其所有之現金新臺幣（下同）100萬元。竟意圖使
    王祥欣受刑事處分，於98年6月1日至臺灣臺北地方法院檢察
    署按鈴申告，誣指王祥欣於前揭時、地，竊取其所有之上開
    現金100萬元等語。該署檢察官依顏水利告訴意旨，以王祥
    欣涉嫌竊盜罪嫌依法進行偵查，幸經檢察官查明上情，於98
    年11月30日以98年度偵字第21631號對王祥欣為不起訴處分
    確定。
二、案經臺灣臺北地方法院檢察署檢察官自動檢舉偵查起訴。
    理  由
一、證據能力事項:
    按被告以外之人於審判外之言詞或書面陳述，除法律有規定
    者外，不得作為證據；又被告以外之人於審判外之陳述，雖
    不符合同法第159條之1至第159條之4之規定，但經當事人於
    審判程序同意作為證據，法院審酌該言詞陳述或書面陳述作
    成時之情況，認為適當者，亦得為證據。當事人、代理人或
    辯護人於法院調查證據時，知有第159條第1項不得為證據之
    情形，而未於言詞辯論終結前聲明異議者，視為有前項之同
    意，刑事訴訟法第159條第1項及第159條之5分別定有明文。
    本判決以下所引用之證人王祥欣、王少輝等被告以外之人於
    審判外之陳述，雖屬傳聞證據，惟當事人均不爭執，且未於
    言詞辯論前聲明異議，本院審酌下列證據資料製作時之情況
    ，尚無違法不當及證明力明顯過低之瑕疵，亦認為以之作為
    證據應屬適當。揆諸前開規定，爰依刑事訴訟法第159條之5
    之規定，認前揭證據資料均有證據能力。
二、認定本件犯罪事實所依憑之證據及理由:
    上揭犯罪事實，業據被告顏水利於本院審理時坦承:於98年6
    月1日至臺灣臺北地方法院檢察署按鈴申告，指訴被害人王
    祥欣於98年5月25日12時30分許，至其原位於臺北市○○區
    ○○路168巷2弄50號3樓之2住處，竊取現金100萬元，然被
    害人王祥欣實際上並未於前揭時、地，竊取該100萬元等情
    不諱，核與證人即被害人王祥欣於警詢、偵查中堅詞否認曾
    竊取被告的100萬元等語（參同上他字卷第12頁、偵字第216
    31號卷第7頁），及證人王少輝於警詢、偵查中證述:王祥欣
    沒有偷東西，只是去找媽媽回家而已等語（參他字第5701號
    卷第16頁）相一致。且有臺灣臺北地方法院檢察署司法警察
    製作之申告報告書，及被告於98年6月1日申告時所作之詢問
    筆錄可按（參同上他字卷第1-2頁）。足認被告前開出於任
    意性之自白，核與事實相符，而可採信。從而，本件被告誣
    告被害人王祥欣竊盜之犯行，事證明確，洵堪認定，應依法
    論科。
二、核被告所為，係犯刑法第169條第1項之誣告罪。又按犯第16
    8條至第171條之罪，於所虛偽陳述或所誣告之案件，裁判或
    懲戒處分確定前自白者，減輕或免除其刑，刑法第172條定
    有明文。再按刑法第172條之規定，並不專在獎勵犯罪人之
    悛悔，而要在引起偵查或審判機關之易於發現真實，以免被
    誣告人終於受誣，故不論該被告之自白在審判前或審判中，
    自動或被動，簡單或詳細，一次或二次以上，並其自白後有
    無翻異，苟其自白在所誣告之案件裁判確定以前，即應依該
    條減免其刑（31年上字第345號、28年上字2001號判列要旨
    參照）。又行為人在其所誣告之案件經判決無罪確定後，始
    為自白，固與刑法第172條之規定不合，不得減輕或免除其
    刑；惟其自白在所誣告之案件經檢察官處分不起訴確定後者
    ，因不起訴處分確定究與裁判確定不同，故仍可適用刑法第
    172條之規定，減輕或免除其刑（最高法院31年上字第2211
    號判例要旨、同院66年度第5次刑庭庭推總會議決議參照）
    。本件被告於本院審理時已坦承上情，揆諸前開規定及說明
    ，應依刑法第172條規定減刑其刑。又被告為智能障礙者，
    領有中華民國身心障礙手冊，此有身心障礙手冊在卷可參（
    參他字第5701號卷第18頁）。其智能障礙之程度，經本院囑
    託財團法人天主教聖保祿修女會醫院鑑定結果，被告在心理
    衡鑑部分:(1)在認知能力方面，被告語文智商為50，作業智
    商為52，其語文能力與非語文能力相當。整體智力落於中度
    智能不足之範圍。相較於生理年齡，其心理成熟度嚴重落後
    。(2)被告的活動量一般，注意力較易分散。缺乏自信，社會
    化程度不足，可能欠缺社交技巧或對人際互動缺乏動機，有
    依賴傾向之可能。(3)在精神疾病診斷結果為:中度智能障礙
    。(4)綜合評斷結果為:其目前心智狀況未達身心障礙手冊所
    載之極重度智能障礙情況，其心智狀況雖未達於完全不能辨
    識或完全欠缺依其辨識能力而行為之能力程度，但其辨識能
    或依其辨識能力而行為之能已有顯著減低之情形，有該院99
    年10月6日桃聖業字第099000247號函暨所附之精神鑑定報告
    書可按（附於本院卷內）。堪認被告為本件犯行時，確實因
    上開症狀，致其行為時辨識行為違法及依其辨識而行為之能
    力均顯著減低，而為精神耗弱之人，爰依刑法第19條第2項
    規定減輕其刑，並遞減輕之。爰審酌被告誣告他人涉嫌竊盜
    ，所用手段不僅浪費國家司法資源，且使被害人無端受刑事
    偵查，並有受刑事處罰之危險，兼衡被告嗣已坦承犯行之態
    度等一切情狀，量處如主文所示之刑。被告前雖曾於92年間
    因犯竊盜罪，經本院以92年度簡字第2002號判處有期徒刑10
    月，緩刑4年確定。前開緩刑期間已於96年7月30日期滿未被
    撤銷，此有臺灣高等法院被告前案紀錄表可稽。其前開刑之
    宣告依法已失其效力。本院審酌被告有前述精神耗弱之情況
    ，且已於犯後自白犯行，並當庭表示不敢再犯，本院信被告
    經此論罪科刑之教訓，應知所警惕而無再犯之虞，所宣告之
    刑以暫不執行為適當，爰依刑法第74條第1項第1款之規定，
    併予宣告緩刑2年，以啟自新。
據上論斷，應依刑事訴訟法第299條第1項前段，刑法第169條第1
項、第19條第2項、第172條、第74條第1項第1款，判決如主文。
本案經檢察官蘇維達到庭執行職務。
中    華    民    國    99    年    12    月    16    日
                刑事第二十庭  審判長法  官  郭惠玲
                                    法  官  柯姿佐
                                    法  官  李桂英
上正本證明與原本無異。
如不服本判決應於收受送達後10日內向本院提出上訴書狀，並應
敘述具體理由；其未敘述上訴理由者，應於上訴期間屆滿後20日
內向本院補提理由書（均須按他造當事人之人數附繕本）「切勿
逕送上級法院」。告訴人或被害人如對於本判決不服者，應具備
理由請求檢察官上訴，其上訴期間之計算係以檢察官收受判決正
本之日期為準。
                                    書記官  張華瓊
中    華    民    國    99    年    12    月    16    日
附錄本案論罪科刑法條全文：
中華民國刑法第169條第1項:
意圖他人受刑事或懲戒處分，向該管公務員誣告者，處 7 年以
下有期徒刑。

司法院資訊處製作；財團法人民間司法改革基金會備份。
